臺灣高等法院臺南分院民事判決
110年度上易字第144號
上  訴  人  林建宗  
            林建佑  
            林秀粉  
前列三人共同
訴訟代理人  黃柏嘉律師
被  上訴人  林淑蓮  

訴訟代理人  陳信村律師
上列當事人間請求分割共有物事件，上訴人對於中華民國110年3
月30日臺灣雲林地方法院第一審判決（109年度訴字第547號）提
起上訴，本院於111年6月29日言詞辯論終結，判決如下：
    主  文
原判決廢棄。
兩造共有雲林縣○○鄉○○段000地號土地應分割如雲林縣臺西地政
事務所複丈日期民國109年10月8日土地複丈成果圖所示，即編號
甲、面積157平方公尺部分土地，分歸上訴人林建宗、林秀粉共
同取得，並按應有部分各2分之1之比例保持共有；編號乙、面積
142平方公尺部分土地，分歸上訴人林建佑單獨取得。上訴人林
建宗、林建佑、林秀粉應分別補償被上訴人新臺幣8,555元、新
臺幣22萬7,733元、新臺幣8,555元。
上訴人林建佑、被上訴人共有如附表一編號2所示之建物，應分
歸由上訴人林建佑單獨取得；上訴人林建佑應補償被上訴人新臺
幣117萬7,861元。
第一、二審訴訟費用由上訴人林建宗、林秀粉各負擔五分之一，
由上訴人林建佑、被上訴人各負擔十分之三。
    事實及理由
一、上訴人起訴主張：坐落雲林縣○○鄉○○段000地號土地，面積2
    99平方公尺（下稱系爭土地），為鄉村區乙種建築用地，由
    兩造共有，應有部分各4分之1；系爭土地上有2棟建物相連
    ，其中門牌號碼雲林縣○○鄉○○村○○00○0號未辦保存登記建物
    （下稱00之0號房屋）起造人為上訴人林建宗、林秀粉，其
    中門牌號碼雲林縣○○鄉○○村○○00○0號未辦保存登記建物（下
    稱系爭00之0號房屋）起造人為上訴人林建佑與被上訴人，
    共有系爭00之0號房屋事實上處分權各2分之1。兩造就系爭
    土地及系爭00之0號房屋均未訂有不能分割之期限，亦無因
    物之使用目的不能分割之情事，且共有人間無法達成協議，
    為使前開建物與坐落土地之共有人趨於同一，簡化共有關係
    ，上訴人自得依民法第823條第1項規定，請求裁判分割系爭
    土地及系爭00之0號房屋，將系爭土地如雲林縣臺西地政事
    務所複丈日期民國（下同）109年10月8日土地複丈成果圖（
    下稱附圖）所示編號甲、面積157平方公尺部分土地，分歸
    上訴人林建宗、林秀粉共同取得，並依應有部分各2分之1之
    比例保持共有，編號乙、面積142平方公尺部分土地，分歸
    上訴人林建佑單獨所有，並將系爭00之0號房屋全部分歸上
    訴人林建佑單獨所有，再由上訴人依華聲科技不動產估價師
    事務所（下稱華聲事務所）鑑定報告之金額補償被上訴人。
    原審駁回上訴人關於系爭00之0房屋之分割請求，就系爭土
    地所採取之分割方案亦有不當，為此提起上訴，並上訴聲明
    ：㈠原判決廢棄。㈡兩造共有如附表一所示之不動產應分割如
    附圖及附表二所示；上訴人林建宗、林建佑、林秀粉應分別
    補償被上訴人如附表二所示之金額。
二、被上訴人則以：同意將系爭土地依建物坐落位置分割為2筆
    ，即如附圖所示編號甲部分土地分歸上訴人林建宗、林秀粉
    共有，編號乙部分土地分歸上訴人林建佑、被上訴人共有。
    而系爭00之0號房屋為未辦保存登記建物，依民法第759條規
    定，未經登記不得處分，且為兩造居住使用，依使用目的乃
    不能分割。縱得分割，亦應將系爭00之0號房屋一樓分歸被
    上訴人，二樓分歸上訴人林建佑所有，或將系爭00之0號房
    屋及如附圖編號乙部分土地採變價分割云云，資為抗辯。並
    答辯聲明：上訴駁回。
三、兩造不爭執之事實：（本院卷第296-297頁）
  ㈠系爭土地為鄉村區乙種建築用地，由兩造共有，應有部分各4
    分之1。
  ㈡系爭土地上有未辦保存登記房屋2間連棟建築，係由兩造之父
    親林枝發僱工興建。其中00之0號房屋之起造人名冊登記為
    上訴人林建宗、林秀粉；系爭00之0號房屋之起造人名冊登
    記為上訴人林建佑、被上訴人。
  ㈢系爭土地東北、東南側臨路，土地上有2棟連棟之RC造二層樓
    房建物（西邊為系爭00之0號房屋，東邊為00之0號房屋），
    東側則另有三間磚造鐵皮頂平房建物，作為車庫、倉庫使用
    ，出入口設於東南側。
  ㈣上訴人林建佑及被上訴人為系爭00之0號房屋之事實上處分權
    人。
四、兩造之爭點：（見本院卷第297頁）
  ㈠系爭土地及系爭00之0號房屋有無使用目的上不能分割之情事
    ？
  ㈡系爭土地應如何分割，始符合共有人之利益與公平原則？
  ㈢系爭00之0號房屋是否得分割？若可，應以何分割方式為適當
    ？
五、本院之判斷：
  ㈠按除因物之使用目的不能分割或契約訂有不分割之期限者外
    ，各共有人得隨時請求分割共有物。分割之方法不能協議決
    定，或於協議決定後因消滅時效完成經共有人拒絕履行者，
    法院得因任何共有人之請求，命為下列之分配：一、以原物
    分配於各共有人。但各共有人均受原物之分配顯有困難者，
    得將原物分配於部分共有人。二、原物分配顯有困難時，得
    變賣共有物，以價金分配於各共有人；或以原物之一部分分
    配於各共有人，他部分變賣，以價金分配於各共有人。以原
    物為分配時，如共有人中有未受分配，或不能按其應有部分
    受分配者，得以金錢補償之。以原物為分配時，因共有人之
    利益或其他必要情形，得就共有物之一部分仍維持共有。民
    法第823條第1項、第824條第2項、第3項、第4項分別定有明
    文。查系爭土地為兩造共有，各共有人就系爭土地之應有部
    分各為4分之1，另系爭00之0號房屋為未辦保存登記建物，
    為兩造父親林枝發所僱工興建（見兩造不爭執事實㈡），被
    上訴人雖辯稱其亦有出資新臺幣（下同）100萬元興建前開
    房屋，並提出郵局存摺內頁為證（見本院卷第161頁），然
    此為上訴人所否認，而觀之被上訴人提出之郵局存摺，被上
    訴人雖有於105年8月29日匯款100萬元至訴外人林紘平（上
    訴人林建佑之子）之帳戶內，然據證人林枝發到庭證稱：10
    0萬元是我太太過母親節小孩包給她的，我太太就將這些錢
    藏起來，我太太將20、30萬元陸陸續續寄放在林淑蓮那裡，
    一直寄放到100萬元，我太太說這100萬元是要讓孫子他們讀
    書用，但是林淑蓮卻不拿出來，我太太跟她吵說這是她要給
    孫子讀書的，妳怎麼不拿出來？她才拿錢匯給林紘平，現在
    居然說100萬元是她拿來給我蓋房屋的等語（見本院卷第156
    頁），已否認被上訴人有出資興建前開房屋之情事。況衡諸
    常情，若前開100萬元確係用以支付興建房屋之費用，被上
    訴人將之交付予父親林枝發即可，實無匯款至林紘平帳戶之
    理，另上訴人亦已提出林枝發興建房屋之相關支出收據為憑
    （見本院卷第189-253頁），足認00之0號房屋及系爭00之0
    號房屋均為兩造父親林枝發所出資興建。此外，被上訴人並
    未能提出其他證據足證其確有出資100萬元興建前開房屋之
    事實，是其前開主張，自難憑採。而系爭00之0號房屋之起
    造人登記為上訴人林建佑及被上訴人，證人林枝發亦當庭表
    示有要將系爭00之0號房屋之事實上處分權讓與上訴人林建
    佑及被上訴人等語（見本院卷第261-262頁），則上訴人林
    建佑及被上訴人應為系爭00之0號房屋之事實上處分權人，
    應有部分各為2分之1，堪以認定。
　㈡被上訴人雖抗辯系爭00之0號房屋為未辦保存登記建物，依民
    法第359條規定，未經登記不得處分，且係供兩造居住使用
    ，依其使用目的亦不得分割云云，然查：按自己建築之房屋
    ，與依法律行為而取得者有別，縱使不經登記，亦不在民法
    第758條所謂非經登記不生效力之列（最高法院41年台上字
    第1039號判決要旨參照）。又民法第759條固規定：「因繼
    承、強制執行、徵收、法院之判決或其他非因法律行為，於
    登記前已取得不動產物權者，應經登記，始得處分其物權。
    」，惟查，系爭00之0號房屋為未辦理保存登記建物，為兩
    造之父親林枝發出資興建而取得所有權，而上訴人林建佑及
    被上訴人自林枝發所受讓取得者，為系爭00之0號房屋之「
    事實上處分權」，係所有權能之集合，得為讓與之標的，並
    具財產權之性質，屬民法第831條規定之「所有權以外之財
    產權由數人共有或公同共有」情形，自得成為法院裁判分割
    之客體。又民法第823條第1項但書所謂因物之使用目的不能
    分割，係指共有物繼續供他物之用，而為其物之利用所不可
    缺，或為一權利之行使所不可缺者而言，例如界標、界牆、
    區分所有建築物之共同部分等是（最高法院97年度台上字第
    1593號判決要旨參照）。依前開說明，系爭00之0號房屋雖
    係供居住使用，然並無前述依其使用目的不能分割之情形。
    是被上訴人前開抗辯，均不足採。是以，兩造間既未訂有不
    分割之特約，亦無因物之使用目的不能分割之情事，惟無法
    協議分割，則上訴人3人依上開規定，請求分割系爭土地；
    上訴人林建佑依上開規定，請求分割系爭00之0號房屋（事
    實上處分權），自屬有據。
  ㈢次按法院定共有物分割之方法時，應斟酌各共有人之利害關
    係、使用情形、共有物之性質及價值、經濟效用，各共有人
    分割後所得之利用價值、利用前景及分割後各部分之經濟價
    值是否相當，而為適當之分配。又分割共有物雖以消滅共有
    關係為目的，惟其分割方法，倘部分共有人明示就其分得部
    分，仍願維持共有關係，或有民法第824條第4項規定情形，
    非不得採取維持部分共有人之共有關係之分割方法（最高法
    院109年度台上字第2143號判決意旨參照）。經查：
　⒈系爭土地東北、東南側臨路，土地上有2棟連棟之RC造二層樓
    房建物（西邊為系爭00之0號房屋，東邊為00之0號房屋），
    東側則另有三間磚造鐵皮頂平房建物，作為車庫、倉庫使用
    ，出入口設於東南側等情，業經原審會同兩造及地政人員履
    勘現場屬實，製有勘驗筆錄、現場照片在卷可憑（見原審卷
    第125-143頁）。
　⒉又系爭土地上未辦保存登記之2間連棟建物，係由兩造之父親
    林枝發出資僱工興建，其中00之0號房屋之起造人名冊登記
    為上訴人林建宗、林秀粉；系爭00之0號房屋之起造人名冊
    登記為上訴人林建佑、被上訴人，系爭00之0號房屋之事實
    上處分權人為上訴人林建佑及被上訴人，另證人林枝發亦到
    庭證稱：其要將00之0號房屋之事實上處分權讓與上訴人林
    建宗、林秀粉等語（見本院卷第261-262頁），足認上訴人
    林建宗、林秀粉為00之0號房屋之事實上處分權人。
　⒊而系爭00之0號房屋為一棟2層加強磚造房屋，屬透天厝，房
    屋内部僅有一内梯可供上下樓，且僅一樓處有出入口，二樓
    並無獨立出入口，廚房及客廳均設於一樓，此為兩造所不爭
    執，並有系爭00之0號房屋內部照片可稽（見本院卷第143頁
    、原審卷第133-135頁），若依被上訴人所提分割方案「由
    上訴人林建佑及被上訴人各自取得二樓及一樓」，勢必將破
    壞系爭00之0號房屋之完整性，使取得二樓之共有人陷於無
    法獨立出入、無廚房可用之窘境，造成日後使用上困難及減
    損居住品質，顯不可行。
　⒋再審酌兩造父親林枝發興建00之0號房屋及系爭00之0號房屋
    ，並將00之0號房屋、系爭00之0號房屋之事實上處分權分別
    讓與上訴人林建宗、林秀粉2人及上訴人林建佑、被上訴人2
    人，目的是希望能夠受子女照顧、扶養，然被上訴人與林枝
    發間相處迭生爭執，並互為聲請民事通常保護令（見本院卷
    第181-187頁、第267-269頁），現由上訴人林建佑與林枝發
    同住於系爭00之0號房屋，而由上訴人林建佑照顧、扶養林
    枝發，若將系爭00之0號房屋予以變價分割，即有使兩造父
    親林枝發變更生活環境、流離失所之虞，失其當初興建系爭
    00之0號房屋並讓與事實上處分權之初衷，而被上訴人已表
    明其經濟狀況無法補償，不主張單獨取得系爭00之0號房屋
    及坐落基地之方案等語（見原審卷第335頁、本院卷第158-1
    59頁）；另考量房屋所有權或事實上處分權應與基地所有權
    歸於同一人所有，以增進不動產經濟上之最佳效用，並杜絕
    當事人間之紛爭。是以，應將00之0號房屋坐落基地即系爭
    土地如附圖編號甲、面積157平方公尺部分土地分歸上訴人
    林建宗、林秀粉取得，並各按應有部分2分之1之比例保持共
    有，將系爭00之0號房屋及其坐落基地即系爭土地如附圖編
    號乙、面積142平方公尺部分土地，分歸上訴人林建佑單獨
    取得，再由上訴人林建宗、林建佑、林秀粉以金錢補償被上
    訴人，較能發揮土地建物之最大利用價值，亦得使兩造之父
    親林枝發得到最佳之照顧。
　⒌按共有物之原物分割，依民法第825條規定觀之，係各共有人
    就存在於共有物全部之應有部分互相移轉，使各共有人取得
    各自分得部分之單獨所有權。故原物分割而應以金錢為補償
    者，倘分得價值較高及分得價值較低之共有人均為多數時，
    該每一分得價值較高之共有人即應就其補償金額對於分得價
    值較低之共有人全體為補償，並依各該短少部分之比例，定
    其給付金額，方符共有物原物分割為共有物應有部分互相移
    轉之本旨（最高法院85年台上字第2676號判決參照）。查本
    件系爭00之0號房屋（事實上處分權）分配予上訴人林建佑
    單獨取得，而系爭土地依附圖所示分割結果，各共有人分配
    位置不同，價值恐有差異，且未能與應有部分比例一致，被
    上訴人亦均未受分配，自屬有不能按其應有部分受分配之情
    形，依民法第824條第3項規定，自有以金錢補償之必要。經
    原審囑託華聲事務所就系爭00之0號房屋及附圖所示編號甲
    、乙區塊土地進行估價，該估價師事務所採獨立估價原則，
    就系爭00之0號房屋推算其建物成本價格，並扣除折舊額，
    而推估其成本總價為235萬5,722元；另以系爭土地附圖所示
    編號乙區塊為基準地，分別以比較法、土地開發分析法求取
    基準地之比較價格，並按60％、40％之加權係數計算基準地之
    合理價格，再以基準地之價格為基礎，分別針對各筆土地之
    土地形狀、寬深度比、地勢等宗地條件、道路條件等予以調
    整推估分割方案中各區塊之適當價格，核其估價方式堪稱公
    允、適當，應屬可採。是經鑑價後，系爭00之0號房屋之價
    格為235萬5,722元，系爭土地如附圖所示編號甲區塊之土地
    單價為每平方公尺3,228元，如附圖所示編號乙區塊之土地
    單價為每平方公尺3,328元，有鑑價報告在卷可憑，故系爭
    土地各區塊價值及兩造分割前、後土地之價值互有增減如附
    表三、附表四所示，而每一分配較多之共有人即應就其補償
    金額，對於未分配之共有人為補償。經計算後，上訴人林建
    宗、林秀粉應分別補償被上訴人8,555元、8,555元，上訴人
    林建佑就系爭土地、系爭00之0號房屋，應各補償被上訴人2
    2萬7,733元、117萬7,861元。
六、綜上所述，系爭00之0號房屋應分歸由上訴人林建佑單獨取
    得，並由上訴人林建佑補償被上訴人117萬7,861元；系爭土
    地如附圖編號甲、面積157平方公尺部分土地應分歸上訴人
    林建宗、林秀粉共同取得，並各按應有部分2分之1之比例保
    持共有，如附圖編號乙、面積142平方公尺部分土地，應分
    歸上訴人林建佑單獨取得，由上訴人林建宗、林建佑、林秀
    粉分別以8,555元、22萬7,733元、8,555元補償被上訴人。
    原審駁回上訴人關於系爭00之0號房屋之分割請求，就系爭
    土地所為之分割方式，亦有未洽。上訴意旨指摘原判決不當
    ，求予廢棄改判，為有理由，應由本院將原判決廢棄，改判
    如主文第二、三項所示。
七、又分割共有物之訴，核其性質，兩造本可互換地位，上訴人
    提起本件訴訟於法雖屬有據，然被上訴人之應訴乃法律規定
    所不得不然，其所為抗辯自為伸張或防衛權利所必要，是本
    件訴訟費用應由共有人依其應有部分之比例分擔，始為公允
    。
八、本件為判決基礎之事證已臻明確，經逐一斟酌兩造所提其餘
    攻擊、防禦方法，均與前開論斷之結果無礙，爰不再一一論
    述。
九、據上論結，本件上訴為有理由，依民事訴訟法第450條、第8
    0條之1、第85條第1項後段，判決如主文。
中　　華　　民　　國　　111 　年　　7 　　月　　27　　日
                  民事第五庭    審判長法  官  藍雅清
                      
                                      法  官  陳春長

                                      法  官  張季芬
上為正本係照原本作成。
不得上訴。
中　　華　　民　　國　　111 　年　　7 　　月　　27　　日

                                      書記官  王雪招
　　　　　　　　　　　　　　
　　　　　　　　　　　　　　
　　　
附表一：（兩造共有不動產）
編號 不動產地號、建號 面積 （平方公尺） 共有人 權利範圍 1 雲林縣○○鄉○○段000地號土地 299 林建宗、林建佑、林淑蓮、林秀粉 應有部分各四分之一 2 門牌號碼雲林縣○○鄉○○村00鄰○○00○0號之未辦保存登記建物（事實上處分權） 共2層樓 林建佑、林淑蓮 應有部分各二分之一 

附表二：（上訴人主張之分割方案）
編號 不動產地號、建號 總面積 （平方公尺） 分割後取得之區域 面積 （平方公尺） 權利範圍 補償金額 （新臺幣） 1 雲林縣○○鄉○○段000地號土地 299 甲 157 由林建宗及林秀粉共有，權利範圍各二分之一 林建宗及林秀粉補償林淑蓮8,555元    乙 142 由林建佑單獨所有 林建佑補償林淑蓮23萬6,288元 2 門牌號碼雲林縣○○鄉○○村00鄰○○00○0號之未辦保存登記建物（事實上處分權） 共2層樓   由林建佑單獨所有 林建佑補償林淑蓮117萬7,861元 

附表三：（分割後土地價值）
土地編號  土地面積（㎡） 土地單價（元/㎡） 總價 (元/新臺幣) 持有人 擬分配比例   分割面積(㎡) 分割價值  (元/新臺幣) 甲 01 157.00  3,228  506,796  林建宗 1  / 2  78.50  253,398  甲 02    林秀粉 1  / 2  78.50  253,398  乙 01 142.00  3,328  472,576  林建佑 1 / 1 142.00  472,576 　 　 299.00  　 979,372  　 　 　 　 299.00  979,372  

附表四：（系爭土地分割前後增減差額）
編  號  持有人 權利範圍   分割面積 (㎡) 持分面積 (㎡) 增減面積 (㎡) 分割價值 (元) 持分價值 (元) 增減差額 (元) 甲 01 林建宗 1  / 4  78.50  74.75  3.75  253,398  244,843  8,555  甲 02 林秀粉 1  / 4  78.50  74.75  3.75  253,398  244,843  8,555  乙 01 林建佑 1  / 4  142.00  74.75  67.25  472,576 244,843  227,733   林淑蓮 1 / 4  0.00  74.75  -74.75  0 244,843  -244,843 　 　 　 　 　 　 299.00  299.00  0.00  979,372  979,372  0